臺灣高雄地方法院民事判決
111年度簡上字第202號
上  訴  人  李仲平  
被上訴人    謝玉文即立茗茶行

訴訟代理人  李榮原  
上列當事人間請求損害賠償事件，上訴人對於民國111年5月26日
本院高雄簡易庭110年度雄簡字第1703號第一審判決提起上訴，
上訴人並為訴之變更，本院於111年9月28日言詞辯論終結，判決
如下：
    主      文
一、被上訴人應將如附圖所示之招牌予以拆除。
二、被上訴人應給付上訴人新臺幣（下同）501元，及自民國110
    年8月13日起至清償日止，按年息5%計算之利息。
三、上訴人其餘變更之訴駁回。
四、變更之訴訴訟費用由被上訴人負擔。
　　事實及理由
一、第二審為訴之變更、追加，非經他造同意，不得為之，但不
    甚礙被告之防禦及訴訟之終結者，不在此限（見民事訴訟法
    第446條第1項、第255條第1項第7款規定。上開規定於簡易
    程序之上訴審亦有準用，見同法第436條之1第3項規定）。
    而在第二審為訴之變更合法者，原訴可認為已因而視為撤回
    時，第一審就原訴所為判決，自當然失其效力。第二審法院
    應專就新訴為裁判，無須更就該判決之上訴為裁判（最高法
    院71年度台上字第3746號判決要旨參照）。經查： 
　㈠上訴人於原審起訴主張被上訴人（獨資商號）設置於高雄市○
    ○區○○○路000號房屋（以下簡稱「420號房屋」）外牆、如附
    圖所示投影位置之「立茗茶行」招牌（以下簡稱「系爭招牌
    」），無權占用由上訴人承租之高雄市○○區○○段0000地號土
    地（由訴外人陳力元所有，以下簡稱「1493地號土地」），
    請求被上訴人拆除系爭招牌，並請求相當於租金之不當得利
    84,000元，及自起訴狀繕本送達翌日起至清償日止，按週年
    利率5 ％計算之利息。
　㈡原審判決上訴人敗訴，上訴人不服提起上訴。上訴人於上訴
    審之聲明訴求及主張之法律依據雖然相同，但變更改以同段
    1498地號土地（以下簡稱「1498地號土地」）作為請求之依
    據（見上訴狀，本院簡上卷第15、44頁），不再以1493地號
    土地作為本件之訴求依據土地。而基於不同之原因事實所主
    張之權利，即為不同之訴訟標的，故本件上訴人所為性質即
    屬訴之變更。
　㈢審酌上訴人於變更前後之訴均在於爭執系爭招牌應否拆除，
    以及得否據以請求被上訴人給付不當得利，以及1493、1498
    地號土地相鄰（見附圖即高雄市政府地政局新興地政事務所
    土地複丈成果圖），則就兩造於原審之攻防主張、抗辯及事
    證，多可於變更後之訴續行引用，對於原審之被告即被上訴
    人之抗辯及本件訴訟終結，並無妨礙，故應予准許。又上訴
    人既已變更訴訟標的，性質上屬於訴之變更，且不再主張原
    審所用之1493地號土地，依上述，原本之訴視為撤回，本件
    專就變更後之訴予以審酌，無庸再原審判決之上訴為裁判。
二、上訴人變更之訴主張：上訴人與上訴人之弟弟自103年起向
    陳力元承租1498地號土地。然而，被上訴人於420號房屋之
    外牆設置系爭招牌，位置即在1498地號土地上方，已侵害上
    訴人之承租權，因此請求被上訴人將系爭招牌予以拆除。又
    被上訴人無權以系爭招牌占用1498地號土地，受有相當於租
    金之不當得利，依民法第179條規定，應返還於上訴人及共
    同承租人即上訴人弟弟。比照上訴人以每月7,000元之租金
    租用1493、1498地號土地計算，則自108年5月22日起至110
    年5月21日共計2年，被上訴人應給付168,000元。而上訴人
    弟弟已將不當得利債權讓與上訴人，故可由上訴人向被上訴
    人請求上開全部金額等語，並聲明：被上訴人應將如附圖所
    示之系爭招牌予以拆除。被上訴人應給付168,000元，及自
    起訴狀繕本送達翌日起至清償日止，按週年利率5 ％計算之
    利息（上訴人雖另聲明原判決廢棄，惟依上述，原訴既已撤
    回，本件無須就上訴聲明再行審酌，故該聲明當屬贅述）。
三、被上訴人抗辯：同意將系爭招牌予以拆除。然而，系爭招牌
    已設置逾20年，原本設置在420號房屋左邊，於86年間改設
    至目前之位置。1498地號土地地主陳力元以往對系爭招牌並
    無主張。上訴人僅為承租人，亦從未主張有使用領空必要，
    故上訴人請求給付不當得利168,000元，亳無依據等語，並
    聲明：上訴人之訴駁回。
四、本件之認定
　㈠本件下列之事項，為兩造所不爭執：
　⒈上訴人與上訴人之弟自108年5月22日起，以每月7000元之租
    金，向陳力元租用1493、1498地號土地（見本院簡上卷第46
    頁）。
　⒉系爭招牌為被上訴人所有（見本院簡上卷第44頁）。
　⒊本件如成立不當得利，上訴人之弟弟已將不當得利債權讓與
    上訴人（見本院簡上卷第53頁）。
　㈡被上訴人應將系爭招牌予以拆除
　　被上訴人對於應將系爭招牌予以拆除之上訴人訴求，已表示
    同意（見本院簡上卷第52頁），故上訴人就此請求即有理由
    。
　㈢被上訴人應給付不當得利501元
　⒈民法第767條第1項規定「所有人對於無權占有或侵奪其所有
    物者，得請求返還之。對於妨害其所有權者，得請求除去之
    。有妨害其所有權之虞者，得請求防止之」。上開規定，依
    同法第800條之1規定，於承租人準用之。本件被上訴人所有
    之系爭招牌設置於1498地號土地上方，投影占用面積及位置
    如附圖所示（見原審卷第229頁），雖非直接占用地面，但
    仍屬占用被上訴人承租土地之上空，即有侵害上訴人繼續占
    有土地而為使用收益之權利，被上訴人抗辯並未實際妨害上
    訴人之承租使用權利一事，尚不影響上開侵害情狀之認定。
　⒉無法律上之原因而受利益，致他人受損害者，應返還其利益
    ；不當得利之受領人應返還之利益，如依其利益之性質不能
    返還者，應償還其價額（見民法第179條本文、第181條但書
    規定）。無權占用他人之土地可能獲得相當於租金之利益，
    為社會通常之觀念，而土地所有人因此受有相當於租金之損
    害，自得依民法第179條前段規定，請求相當於租金之不當
    得利（最高法院61年度台上字第1695號判決意旨參照）。請
    求人請求無權占有人返還占有土地所得之利益，原則上應以
    相當於該土地之租金額為限（最高法院94年度台上字第1094
    號判決意旨參照）。基上，本件被上訴人對於是否有權占用
    1498地號土地乙節，已自承並無合法權源（見本院簡上卷第
    44頁）。依上所述，上訴人請求被上訴人給付相當於租金之
    不當得利，即有依據，被上訴人以無上訴人使用領空必要作
    為無須給付不當得利，自非有理。至於上訴人有無任意拆卸
    被上訴人置放該處之物品乙節，與被上訴人就系爭招牌之占
    用結果應負不當得利返還責任，顯為二事，自不能因此即稱
    無須負返還利益責任。
　⒊依據測量結果，系爭招牌投影至地面、占用面積為0.29平方
    公尺。而依上訴人所陳報承租1493、1498地號土地之面積共
    計97平方公尺（各為95、2平方公尺），則以每月租金7,000
    元核算，每月1平方公尺約為72元。依此，另名承租人即上
    訴人之弟弟既已將不當得利債權讓與上訴人，則上訴人請求
    被上訴人給付自108年5月22日起至110年5月21日共計2年之
    不當得利501元（72元X0.29平方公尺X24個月，元以下四捨
    五入），即屬有據。上訴人雖然主張應將系爭招牌形體大小
    納入考量，然而就不當得利之評估除上訴人所受損害外，亦
    應視被上訴人所受利益之內容。而以系爭招牌設置於420號
    房屋外牆、1498地號土地之上方空間而言，系爭招牌形體大
    小並未令被上訴人更受有利益，且上開測量結果以投影方式
    繪製，應足以反映占用1498地號土地之狀態。故上訴人主張
    應以每月全額租金計算被上訴人之不當得利，尚難予以採認
    。
五、綜上所述，上訴人依民法第800條之1準用同法第767條第1項
    及第179條規定，請求被上訴人拆除系爭招牌，以及給付501
    元及自起訴狀送達之翌日即110年8月13日（見本件原審卷第
    45 頁）起至清償日止，按週年利率5 ％計算之利息，為有理
    由，應予准許。逾此部分之請求，為無理由，應予駁回。
六、本件事證已臻明確，兩造其餘之攻擊或防禦方法及舉證，經
    本院斟酌後，認為均不足以影響本判決之結果，爰不逐一論
    列。
七、訴訟費用負擔之依據：民事訴訟法第79條。
中　　華　　民　　國　　111 　年　　10　　月　　13　　日
            民事第三庭    審判長法　官　高瑞聰
　　　　　　                  法　官　黃姿育
　　　　　　                  法　官　林家伃
以上正本係照原本作成。
本判決不得上訴。
中　　華　　民　　國　　111 　年　　10　　月　　13　　日

                              書記官  曹德英